臺灣桃園地方法院刑事判決　　　　　　　 95年度訴字第225號
公　訴　人　臺灣桃園地方法院檢察署檢察官
被　　　告　甲○○
選任辯護人　鄧湘全律師
　　　　　　韓邦財律師
上列被告因偽造文書案件，經檢察官提起公訴（94年度偵字第18
917 號），本院判決如下：
    主  文
甲○○公務員，侵占職務上持有之非公用私有財物，處有期徒刑
貳年拾月，褫奪公權貳年。所得財物即林宣宇所有之玩具手槍壹
支，應予追繳，並發還林宣宇，如全部或一部無法追繳時，應追
徵價額或以財產抵償之。
    事  實
一、甲○○前於民國94年2 月間，任職於桃園縣政府警察局桃園
    分局（下稱桃園分局）擔任偵查員，負責刑事偵查業務，其
    為依法令服務於國家所屬機關而具有法定職務權限之公務員
    。緣於94年2 月15日上午，甲○○在桃園分局刑事組（現已
    改制為偵查隊）接受民眾符偉修、符正修報案，由符偉修2
    人交付於94年2 月14日22時30分許，在台北縣板橋市○○路
    ○ 段之永和豆漿店，自林宣宇處搜得不具殺傷力之玩具手槍
    1 支（下稱系爭手槍）、子彈7 顆（符偉修、符正修所涉恐
    嚇取財等犯行，由檢察官另案偵辦），經檢查系爭手槍後，
    發現系爭手槍之槍管阻鐵未通，因認系爭手槍不具殺傷力，
    符偉修、符正修則未將系爭手槍帶離桃園分局，而甲○○竟
    意圖為自己不法之所有，於94年3 月1 日前約一星期之某日
    ，在桃園縣桃園市○○路54號，將系爭手槍贈與其友人李傳
    文之子以供把玩，而將其職務上所持有之非公用私有財物即
    系爭手槍侵占入己。其後，因林宣宇向桃園縣政府警察局報
    案遭人恐嚇取財，經桃園縣政府警察局中壢分局（下稱中壢
    分局）偵辦，循線自符正修、符偉修處得知系爭手槍已交付
    予甲○○，中壢分局駐區督察李綜仁遂要求甲○○出具職務
    報告，以說明系爭手槍之處理情形，而甲○○明知系爭手槍
    於上開時、地，業經其侵占入己贈與他人，為隱匿此事，乃
    於94年3 月1 日上午，在桃園分局偵查隊辦公室，將「本小
    組小隊長黃星文於本小組值日時復驗該把手槍後確定係道具
    槍不具殺傷力後，指示職將該把手槍分解後丟棄，故該手槍
    目前已無從找尋。」之不實事項，登載於其職務上所掌之報
    告書中，並呈予桃園分局刑事組組長吳餘松及中壢分局駐區
    督察李綜仁而行使之，足以生損害於警察機關對於案件偵查
    之正確性。嗣法務部調查局臺北縣調查站人員因偵辦符正修
    、符偉修所涉恐嚇取財案件，欲尋找系爭手槍為證，而於94
    年3 月5 日李綜仁前往桃園分局查訪，甲○○始主動交付系
    爭手槍，而查悉上情。
二、案經臺灣板橋地方法院檢察署檢察官自動檢舉後呈請臺灣高
    等法院檢察署令轉臺灣桃園地方法院檢察署檢察官偵查起訴
    。
    理  由
一、按傳聞法則之重要理論依據，在於傳聞證據未經當事人之反
    對詰問予以核實，乃予排斥，惟若當事人已放棄對原供述人
    之反對詰問權，於法院審判時表明同意該等傳聞證據可作為
    證據，基於證據資料愈豐富，愈有助於真實發現之理念，並
    貫徹刑事訴訟法修法加重當事人進行主義之精神，確認當事
    人對於證據能力有處分權之制度，傳聞證據經當事人同意作
    為證據，法院認為適當者，亦得為證據。另當事人於調查證
    據時，對於傳聞證據表示「沒有意見」、「不用再傳喚詰問
    」，而未於言詞辯論終結前聲明異議，應視為已有將該等傳
    聞證據採為證據之同意，此刑事訴訟法第一百五十九條之五
    定有明文。本案被告甲○○及其辯護人於本院準備程序中已
    表示對卷內人證、書證之證據能力無意見，本院審理時，被
    告及辯護人對於被告以外之人於審判外之陳述之證據能力並
    未表示意見，迄本院辯論終結前，被告及辯護人亦均未爭執
    本案證據之證據能力，依刑事訴訟法第一百五十九條之五第
    二項之規定，應視為被告已同意本案相關之傳聞證據均可作
    為證據，本院斟酌本案卷內之證據並非非法取得，亦無證明
    力明顯過低之情形，且經本院於審判期日依法進行證據之調
    查、辯論，被告於訴訟上之程序權，已受保障，前揭各該證
    據，均得採為證據，先予敘明。
二、訊據被告甲○○固坦認於上開時、地，其將系爭手槍贈與其
    友人李傳文之子以供把玩，並於上開職務報告登載「本小組
    小隊長黃星文於本小組值日時復驗該把手槍後確定係道具槍
    不具殺傷力後，指示職將該把手槍分解後丟棄，故該手槍目
    前已無從找尋。」等情，惟矢口否認有何侵占職務上持有之
    非公用私有財物等犯行，辯稱：侵占罪要認識到「有人所有
    或持有之有財產價值之物」全部事實，才有故意之可能，而
    伊主觀上認為系爭手槍是無人所有之報廢物，是並無侵占之
    犯意，且就客觀情形而言，伊完全無犯罪之動機。再者，伊
    於製作報告時系爭手槍確實處於無從找尋之狀態，而黃星文
    亦確曾為將系爭手槍分解丟棄之指示，則伊所登載之事實並
    非不實之事項，況上開報告性質上並非屬公文書，且上開報
    告書並未造成「足以生損害於公眾或他人」。又刑法第二百
    十三條規定之主觀構成要件需以明知為要件，而伊明知自己
    所寫的內容是與真實情況相合，暫不論真實情況為何，伊認
    為自己所寫為真，因此，事後才會找出系爭手槍予督察，故
    伊並無明知不實事項而登載於公文書之故意。職是，伊並無
    構成刑法第二百十三條公務員登載不實罪之客觀及主觀構成
    要件，純粹只係因伊本身對文字使用不夠精確，事實敘述不
    夠明確，報告內容不當，以至於被誤認引起之誤會，不應以
    刑法相繩。故本件伊所為不當之處，僅有行政疏失責任，應
    無評價違法性成立云云。然查：
（一）上揭事實業據證人符偉修、符正修於警詢、檢察官訊問、
      本院審理時就其等如何自林宣宇處取得系爭手槍後，持以
      向被告報案，及被告受理後之處理過程證述在卷（見本院
      95年4 月17日審判筆錄），並經證人李傳文於本院審理中
      就被告於前開時、地，將系爭手槍贈與其子等節結證屬實
      （見本院95年8 月9 日審判筆錄），且經證人黃星文於本
      院審理中結證稱：符偉修、符正修報案當日伊剛好休假，
      而於休完假後，被告有拿系爭手槍給伊看，說是道具槍，
      但伊沒有複驗過系爭手槍，亦未於被告拿槍給伊看時，明
      確指示被告要將系爭手槍分解丟掉，且伊之前並沒有看過
      被告所製作之報告內容等語明確（見本院95年6 月12日審
      判筆錄），另證人李綜仁亦於本院審理中就其因偵辦林宣
      宇報案之案件，循線自符正修、符偉修處得知系爭手槍已
      交付予被告，而要求被告出具職務報告，以說明系爭手槍
      之處理情形，被告即向其提出上開報告；依規定，槍枝經
      鑑定不具殺傷力，不能自行隨便分解丟棄等情結證甚詳（
      見本院95年9 月6 日、同年11月22日審判筆錄）。此外，
      復有被告所製作之上開報告、被告之值勤表各1 份在卷可
      稽。
（二）被告雖辯稱：伊主觀上認為系爭手槍是無人所有之報廢物
      ，是並無侵占之犯意，且就客觀情形而言，伊完全無犯罪
      之動機云云，然依被告於本院審理中所供：於94年2 月15
      日，證人符偉修、符正修因符偉修之薪資，約人談判，對
      方有帶1 把槍，被他們搶下來，他們就跑回桃園，請伊幫
      忙看有無殺傷力，如有殺傷力，要帶伊去抓持槍的人等語
      （見本院95年4 月17日審判筆錄），可見被告明知系爭手
      槍並非符偉修、符正修所有，而係其他私人所有之非公用
      財物，且佐以證人李傳文於本院審理中所結證稱：被告到
      車上拿1 把玩具槍，看起來跟真的一樣，該把槍可以拉板
      機、退殼，被告就拿給小孩玩等語（見本院95年8 月9 日
      審判筆錄），及被告仍將系爭手槍贈與其友人李傳文之子
　    以供把玩等情，堪認系爭手槍從外觀上來看，即可知並非
      完全無價值報廢之物，況貪污治罪條例第六條第一項第三
      款之犯罪構成要件，亦非就財物之價值為一定數額以上之
      規定，被告未依相關程序規定處理其職務上持有之系爭手
      槍，竟將之贈與其友人李傳文之子以供把玩，而為處分行
      為，是其具有為自己不法所有之意圖應可認定。從而，被
      告既有侵占之主觀犯意及客觀之行為，則其之犯罪動機究
      係為何，尚不影響已成立之侵占職務上持有之非公用私有
      財物犯行。
（三）被告雖另辯稱：伊所登載前述事實並非不實之事項，況上
      開報告性質上並非屬公文書，且上開報告書並未足以生損
      害於公眾或他人云云，惟查，據證人黃星文、李傳文上開
      所證情節，顯見被告於上開報告中所載：「本小組小隊長
      黃星文於本小組值日時復驗該把手槍後確定係道具槍不具
　　　殺傷力後，指示職將該把手槍分解後丟棄，故該手槍目前
  　　已無從找尋。」等語，確與前揭事實不符，應為不實事項
    　無疑。再者，上開報告既為因被告負責刑事偵查業務，而
      受理證人符偉修、符正修持系爭手槍前來報案，嗣因另案
      偵辦之需要而追查相關證物系爭手槍之下落，被告應負責
      警察機關人員之要求，為交代系爭手槍處理之情形而製作
      ，性質上自應屬公務員於職務上所掌之公文書，且系爭手
      槍係符偉修、符正修所涉恐嚇取財等案件之重要證物，此
      經證人李綜仁於本院審理中結證明確，而被告於其所製作
      上開報告登載前開不實事項，並呈予桃園分局刑事組組長
      吳餘松及中壢分局駐區督察李綜仁而行使之，則將使負責
      偵辦符偉修、符正修所涉恐嚇取財等案件之警察機關，誤
      認系爭手槍已無從找尋作為該案之證物，而對於該案件偵
      查方向有產生錯誤判斷之可能，是足以生損害於警察機關
      對於案件偵查之正確性。
（四）被告雖又以伊認為自己所寫內容是與真實情況相合，因此
      ，事後才會找出系爭手槍予督察，故伊並無明知不實事項
      而登載於公文書之故意等語置辯，惟被告就其於上開時、
      地，將系爭手槍贈與其友人李傳文之子以供把玩一情，於
      本院審理中自始供明在卷，足見被告於製作上開報告時，
      主觀上就系爭手槍並未經伊分解丟棄一節知之甚詳，則其
      於上開報告所記載之前述內容，顯與其所明知之真實情況
      有間，故實難認被告上開所辯其認為自己所寫內容是與真
      實情況相合，而無明知不實事項而登載於公文書之故意云
      云，可以採取。至於被告事後是否有將系爭手槍找出交予
      督察，應僅事涉被告犯後補救所生損害之態度，乃無從逕
      據以認定被告於製作上開報告時即非具有犯罪故意。
（五）被告聲請傳訊證人即桃園分局偵查員蔡連清，以證明符偉
      修、符正修帶系爭手槍到桃園分局之時，蔡連清與被告一
      同檢視系爭手槍，而實為玩具手槍，但符偉修、符正修為
      怕帶走引起不必要的麻煩及誤會，所以請被告處理系爭手
      槍等節，而證人蔡連清固結證稱：伊有陪同被告看系爭手
      槍係真槍還是玩具槍，後來發現該把槍的槍管沒有通，如
      以當時之情況看，應係玩具槍等語（見本院95年7 月12日
      審判筆錄），然其另結證稱：當時伊沒有聽到符偉修、符
      正修主動表示為怕引起不必要麻煩，所以請被告處理系爭
      手槍，且伊無法記得被告與符偉修、符正修二人的對話內
      容等語在卷（見同上審判筆錄），基此，尚無法以證人蔡
      連清上開所證，即認定符偉修、符正修確有主動委託被告
      代為處分系爭手槍一節，況證人符偉修已於本院審理中結
      證稱：被告並沒有說系爭手槍沒有殺傷力，要伊拿回去等
      語（見本院95年4 月17日審判筆錄），且依前述，被告知
      悉符偉修、符正修並非系爭手槍所有權人，就之當無處分
      之權利，職是，證人蔡連清上開之證詞不得據以為被告有
      利之認定甚明。
（六）末查，證人李綜仁雖曾於本院審理中結證稱：被告甲○○
      在報告中記載是依照小隊長黃星文的指示，伊有以電話查
      詢小隊長黃星文有無指示甲○○，而小隊長說他確實有指
      示甲○○等語（見本院95年9 月6 日審判筆錄），惟證人
      李綜仁於同日審理中復結證稱：伊看過報告內容後，有詢
      問黃星文，他說他知道這件事情，至於他有無說他看過那
      把槍，伊沒有印象；伊沒有印象黃星文有無表示他不曾指
      示甲○○將槍枝拆解丟棄，只是要求甲○○將辦公室環境
　    整理清潔，但若是黃星文當時有表示不同意見，伊在報告
      上會作不同的說明等語，後於95年11月22日本院審理中改
      結證稱：伊確認有與黃星文小隊長聯繫催被告趕快交報告
    　，但是否在收到報告後，有再與黃星文小隊長確認被告之
      報告內容，伊不能確定；伊於本院95年9 月6 日審理中所
      證述應該實在等語，足見證人李綜仁於本院審理中所證述
      之情節，前後尚非全然一致，且就證人黃星文是否有就系
      爭手槍之處理方式指示被告，及如何指示等節，亦非肯定
      明確，尚屬多為印象推想之詞，則證人李綜仁上開證述是
      否完全與事實相符，而無記憶有誤之處，已非無疑，況證
      人黃星文於本院審理中結證稱：證人李綜仁只有打電話給
      伊，說要找被告要被告交報告，之後就沒有再打電話給伊
      了，伊有問李綜仁既然是要找被告交報告，為何要找伊，
      而李綜仁說他找不到被告等語在卷（95年10月18日審判筆
      錄），而證人李綜仁另無法提出其他相關書面紀錄證據資
      料以佐其說，且事實上，系爭手槍並非經被告分解後丟棄
      ，乃係由被告贈與其友人李傳文之子以供把玩，已如前述
      ，因此，無法據證人李綜仁上開所證；伊有以電話查詢小
      隊長黃星文有無指示甲○○，而小隊長說他確實有指示甲
      ○○等語，即認定被告上開所辯各情即屬可採，或逕認證
      人黃星文與被告間，就本件被告所涉侵占職務上持有之非
      公用私有財物等犯行，有何犯意聯絡、行為分擔，附此敘
      明。
（七）綜上，被告所辯顯係事後卸責之詞，委無足取，本件事證
      明確，被告上揭犯行足可認定，應依法論科。
三、按貪污治罪條例第二條已於95年5 月30日修正，同年7 月1
    日施行，而該條規定之「公務員」定義，依同條例第十九條
    規定，應適用刑法第十條第一項關於公務員之定義，然刑法
    及刑法施行法業於94年2 月2 日經總統以華總一義字第0940
    0014901 號令修正公布，並自95年7 月1 日施行，修正後刑
    法第二條第一項之規定，係規範行為後法律變更所生新舊法
    律比較適用之準據法，於修正後刑法施行後，應適用修正後
    刑法第二條第一項之規定，為「從舊從輕」之比較。茲就本
    案涉及法律變更之部分，比較如下：
（一）被告於修法施行前所犯之侵占職務上持有之非公用私有財
      物罪、行使登載不實公文書罪二罪間，有原因結果之牽連
      關係，依修正施行前刑法第五十五條之規定，為牽連犯，
      應僅從一重之侵占職務上持有之非公用私有財物罪處斷，
      其法定刑為五年以上有期徒刑；然依修正施行後之刑法，
      已刪除牽連犯之規定，原則上即應個別論處侵占職務上持
　　　有之非公用私有財物罪、行使登載不實公文書罪，其刑度
　　　經數罪併罰之結果，最輕法定刑為有期徒刑六年，顯較修
 　　 正前依刑法第五十五條之規定僅論以侵占職務上持有之非
　    公用私有財物罪為重，依修正後刑法第二條第一項之規定
      比較新舊法結果，自應適用有利於被告之修正施行前刑法
      之條規定。
（二）又如新舊法處罰之輕重相同，即無比較適用之問題，非修
      正後刑法第二條第一項所指之法律有變更，即無此條之適
      用，應依一般法律適用原則，適用裁判時法（最高法院95
      年11月7 日第21次刑事庭會議決議參照）。從而，本案涉
      及如附表所示之新舊法，應無修正後刑法第二條第一項之
      適用，而應依一般法律適用原則，適用裁判時法，附此敘
      明。
四、核被告甲○○將職務上持有之非公用私有財物即系爭手槍變
    易持有而侵占據為己有之所為，係犯貪污治罪條例第六條第
    一項第三款之侵占職務上持有之非公用私有財物罪；其將上
    開不實事項登載於其職務上所製作之報告書中，並提出行使
    之所為，則係犯刑法第二百十六條、第二百十三條之行使登
    載不實公文書罪。被告所犯上開二罪間，有原因結果之牽連
    關係，為牽連犯，應依修正前刑法第五十五條之規定從一重
    之侵占職務上持有之非公用私有財物罪。公訴意旨雖僅就被
    告上開行使登載不實公文書犯行提起公訴，惟其所涉侵占職
    務上持有之非公用私有財物部分犯行，與前開經起訴之事實
    ，有牽連犯裁判上一罪之關係，基於審判不可分之原則，本
    院自得併予審理。再按犯貪污治罪條例第六條之罪，情節輕
    微，而其所得或所圖得財物或不正利益在新台幣五萬元以下
    者，減輕其刑，此貪污治罪條例第十二條第一項定有明文，
    經查，系爭手槍之價值在新台幣（下同）5 萬元以下，是本
    件被告犯貪污治罪條例第六條第一項第三款之罪，情節輕微
    ，而其所得財物在5 萬元以下，應依上開貪污治罪條例第十
    二條第一項之規定，減輕其刑。爰審酌被告擔任刑事偵查之
    業務，竟利用職務之便，侵占所職務上所持有之系爭手槍，
    所為非是，再參酌其之素行、智識程度、犯罪目的、手段、
    犯罪情節、所得利益與違反官箴造成政府威信之影響程度等
    一切情狀，量處如主文所示之刑，並依貪污治罪條例第十七
    條及刑法第三十七條第二項之規定，併予宣告褫奪公權二年
    ，以示懲儆。
五、至被告所侵占之職務上非公用私有財物即系爭手槍，雖係其
    實施犯罪所得之物，惟並非被告所有，而為被害人林宣宇所
    有之物，且性質上亦非屬違禁物，故應依貪污治罪條例第十
    條第一項、第二項之規定，併予諭知追繳，並發還被害人林
    宣宇，如全部或一部無法追繳時，應追徵價額或以財產抵償
    之。
據上論斷，應依刑事訴訟法第二百九十九條第一項前段，修正後
貪污治罪條例第二條、貪污治罪條例第六條第一項第三款、第十
條第一項、第二項、第十二條第一項、第十七條、第十九條，修
正後刑法第二條第一項前段，刑法第二百十六條、第二百十三條
、第三十七條第二項，修正前刑法第五十五條，判決如主文。
本案經檢察官鄭東峰到庭執行職務。
中　　華　　民　　國　　96　　年　　1 　　月　　22　　日
                      刑事第十二庭審判長法  官  游 紅 桃
                                        法  官  陳 雪 玉
                                        法  官  王 美 玲
以上正本證明與原本無異。
如不服本判決，應於判決送達後10日內向本院提出上訴狀 (應附
繕本)， 上訴於臺灣高等法院。
                                        書記官  吳 玉 蘭
中　　華　　民　　國　　96　　年　　1 　　月　　22　　日
附錄本案論罪科刑法條：
貪污治罪條例第六條第一項第三款：
有下列行為之一者，處五年以上有期徒刑，得併科新臺幣三千萬
元以下罰金：
三  竊取或侵占職務上持有之非公用私有器材、財物者。
刑法第二百十六條：
行使第二百十條至第二百十五條之文書者，依偽造、變造文書或
登載不實事項或使登載不實事項之規定處斷。
刑法第二百十三條：
公務員明知為不實之事項，而登載於職務上所掌之公文書，足以
生損害於公眾或他人者，處一年以上七年以下有期徒刑。
附表：
┌───┬───────┬────────┬──────┐
│比較  │修正前刑法    │修正後刑法      │附　　註    │
│法條  │              │                │            │
├───┼───────┼────────┼──────┤
│刑法第│依法令從事於公│一、依法令服務於│非屬修正後刑│
│十條第│務之人員。    │國家、地方自治團│法第二條第一│
│二項之│              │體所屬機關而具有│項所指之法律│
│公務員│              │法定職務權限，以│變更        │
│      │              │及其他依法令從事│            │
│      │              │於公共事務，而具│            │
│      │              │有法定職務權限者│            │
│      │              │。              │            │
│      │              │二、受國家、地方│            │
│      │              │自治團體所屬機關│            │
│      │              │依法委託，從事與│            │
│      │              │委託機關權限有關│            │
│      │              │之公共事務者。  │            │
├───┼───────┼────────┼──────┤
│刑法第│宣告六月以上之│宣告一年以上有期│同　　上    │
│三十七│有期徒刑，依犯│徒刑，依犯罪之性│            │
│條第二│罪之性質認為有│質認為有褫奪公權│            │
│項之褫│褫奪公權之必要│之必要者，宣告一│            │
│奪公權│者，宣告褫奪公│年以上十年以下褫│            │
│      │權一年以上十年│奪公權。        │            │
│      │以下。        │                │            │
└───┴───────┴────────┴──────┘
